【裁判字號】    98,訴,114
【裁判日期】    980929
【裁判案由】    損害賠償
【裁判全文】
臺灣屏東地方法院民事判決               98年度訴字第114號
原      告  富邦產物保險股份有限公司
法定代理人  戊○○
訴訟代理人  丁○○
            丙○○
被      告  己○○
訴訟代理人  鍾治漢律師
上列當事人間請求損害賠償事件，本院於中華民國98年9 月15日
言詞辯論終結，判決如下：
    主  文
原告之訴駁回。
訴訟費用由原告負擔。
    事  實  及  理  由
一、原告主張：被告於民國94年7 月5 日上午9 時許，駕駛車號
    CP2-952 號機車，行經屏東縣里港鄉○○路24號前，因未保
    持安全距離等過失，不慎撞及騎乘腳踏車之訴外人王文傳，
    致其傷重不治死亡，原告為承保該機車之強制汽車責任保險
    之保險人，因上開事故發生於保險期間，即於97年11月17日
    給付保險金新臺幣（下同）1,500,000 元與死者家屬甲○○
    等9 人，至被告無照駕駛（違反道路交通管理處罰條例第21
    條規定）而肇事，應對死者家屬甲○○等9 人負過失侵權行
    為損害賠償責任，故原告在給付金額範圍內，依強制汽車責
    任保險法第29條第1 項第5 款前段規定，行使代位權等情。
    並聲明：被告應給付原告1,500,000 元及自支付命令送達翌
    日起至清償日止，按週年利率百分之五計算之利息。
二、被告則以：於上揭時間、地點，係王文傳騎腳踏車貿然轉彎
    致擦撞被告機車而倒地受傷，被告並無過失，且王文傳受傷
    住院治療骨折等傷害後，業於94年7 月12日出院返家，同日
    王文傳之子乙○○亦代理王文傳及其家屬，與被告在屏東縣
    政府警察局里港分局大平派出所，以被告賠付50,000元達成
    和解，王文傳嗣因其他疾病於94年9 月11日另行住院，又於
    94年10月1 日住進養護中心，於94年12月25日始因心肌梗塞
    死亡，為病死或自然死，況原告曾據此於財團法人保險事業
    發展中心保險申訴調處委員會調處時堅稱其死亡與車禍不具
    因果關係，茲引用之，縱認被告本應負過失侵權行為責任，
    亦已因和解而消滅，再退步言，對於被告過失侵權行為損害
    賠償之請求權，亦已罹於2 年消滅時效，原告行使代位權，
    必須繼受之，主張行使時效抗辯權等語資為抗辯。並聲明：
    （一）原告之訴駁回；（二）如受不利判決，願供擔保請准
    免為假執行之宣告。
三、兩造不爭執之事實：
（一）於上揭時間、地點，被告無照駕駛機車，與騎乘腳踏車之
      王文傳發生擦撞，王文傳因而倒地受有骨折等傷害。
（二）王文傳受傷住院治療骨折等傷害後，於94年7 月12日出院
      返家。同日王文傳之子乙○○與被告在屏東縣政府警察局
      里港分局大平派出所，以被告賠付50,000元達成和解，於
      和解書上記載「王文傳及家屬」不得再向被告要求賠償。
（三）王文傳另於94年9 月11日住院，於94年10月1 日住進養護
      中心，於94年12月25日死亡，依寶建醫院於94年12月26日
      開立之死亡證明書記載，王文傳為病死或自然死，死因為
      心肌梗塞。原告曾據此於財團法人保險事業發展中心保險
      申訴調處委員會調處時堅稱其死亡與車禍不具因果關係。
（四）原告為承保該機車強制汽車責任保險之保險人，上開事故
      發生於保險期間，而被告依法為被保險人。原告於97年11
      月17日給付保險金1,500,000 元與死者家屬甲○○等9 人
      ，本件支付命令於97年12月10日送達被告。
四、得心證之理由：
本件兩造所爭執之處，應在於：（一）被告就本件車禍有無過失
？（二）本件車禍與王文傳死亡間有無相當因果關係？（三）被
告與乙○○簽訂之和解書能否對抗原告？（四）原告行使代位權
應否繼受死者家屬甲○○等9 人請求權已罹於時效之情形？為求
訴訟經濟，首應先審究上述爭點（四）部分，亦即被告所主張之
時效抗辯有無理由。經查：
（一）按因侵權行為所生之損害賠償請求權，自請求權人知有損
      害及賠償義務人時起，2 年間不行使而消滅；自有侵權行
      為時起，逾10年者亦同，民法第197 條第1 項定有明文。
      另按被保險人有違反道路交通管理處罰條例第21條規定而
      駕車，致被保險汽車發生汽車交通事故者，保險人仍應依
      本法規定負保險給付之責，但得在給付金額範圍內，代位
      行使請求權人對被保險人之請求權；前項保險人之代位權
      ，自保險人為保險給付之日起，2 年間不行使而消滅，強
      制汽車責任保險法第29條第1 項第5 款前段、第2 項亦有
      明文。
（二）強制汽車責任保險法第29條所定之「保險人代位權」固屬
      法律規定之債權移轉，無待乎請求權人另為移轉行為，惟
      其為「債之移轉」之性質究無不同（最高法院89年度台上
      字第1853號裁判要旨參照）。徵諸本條次變更前之修正前
      強制汽車責任保險法第27條所定之「保險人求償權」，實
      務見解咸認係「代位權」，保險人之所以能向被保險人求
      償，實係因保險人對受害人給付後，受讓受害人對被保險
      人之損害賠償債權，故係一繼受之權利，其請求之額度、
      時效等計算問題，均以受害人之債權為準（臺灣高等法院
      臺南分院95年度上易字162 號、臺灣高等法院臺中分院93
      年度上易字第388 號民事判決參照），乃於94年2 月5 日
      修正公布同法第29條明定為「代位權」，基於同一法理，
      消滅時效之計算，仍應以受害人之債權為準。易言之，加
      害人依法所享之時效利益，不因保險人代位行使而被剝奪
      ，且保險人之代位權，其本質係承繼第三人對被保險人之
      求償權而言，則依任何人不得將大於自己所有之權利讓與
      他人之法理，保險人之代位請求權，自應受第三人對被保
      險人求償權同一之限制（司法院72年5 月2 日第3 期司法
      業務研究會研討結論參照）。準此，保險人之代位權應受
      其所繼受請求權之消滅時效拘束。
（三）強制汽車責任保險法第29條第2 項固規定「保險人之代位
      權，自保險人為保險給付之日起，2 年間不行使而消滅」
      ，惟查其立法理由為「保險人行使代位權，應規定其得行
      使之期間，爰增訂第2 項規定」，顯係就保險人代位權之
      行使期間予以限制之意，並無使其繼受之請求權消滅時效
      中斷、展延或重新起算之意；遍查相關草案說明及立法院
      公報等資料，依參與立法者之發言記錄，亦從無主張此項
      規定係中斷、展延或重新起算消滅時效或類似主張者。在
      法理上，既不認係新發生之權利，本無重新起算消滅時效
      之理。反之，若認此項規定可解釋為重新起算消滅時效，
      甚至可將已消滅之請求權復活，則被保險人已取得之時效
      利益，無論經過多久，仍可能因保險人隨時為保險給付而
      喪失，顯然背離消滅時效制度之規範目的，嚴重破壞法之
      安定性，恐有違憲之虞，自不宜作此解釋。又我國民法總
      則所定消滅時效之客體，係以請求權為限，並不及於一切
      財產權，最高法院著有50年台上字第412 號判例可稽，而
      保險人代位權乃法定之債權移轉，請求權僅係債權之一種
      權能，殊有不同，保險人繼受請求權已因時效經過而消滅
      之債權，並非不可想像，設若被保險人不為時效抗辯，則
      保險人仍享有該債權之受領權能，由此可見強制汽車責任
      保險法第29條第2 項所定2 年之期間，應係前項代位權之
      除斥期間，而非關於消滅時效之規定。此項規定於保險人
      繼受之請求權消滅時效適用民法第197 條第1 項後段所定
      10年之期間，即有提早安定當事人間紛爭關係之實益。據
      上解釋，自不得認為此項規定係容許保險人無視被害人之
      請求權是否罹於時效，而逕以保險給付之日起2 年間為所
      繼受債權之請求權行使期間。
（四）揆諸上開說明，本件王文傳於94年7 月5 日因車禍受傷、
      94年12月25日死亡，原告遲於97年11月17日始給付保險金
      1,500,000 元與死者家屬甲○○等9 人，本件支付命令於
      97年12月10日始送達被告，可見原告於97年11月17日所繼
      受死者家屬甲○○等9 人對被告之過失侵權行為損害賠償
      債權縱令存在，其請求權亦早已罹於時效而消滅，被告對
      此主張時效抗辯，為有理由。
（五）本判決經審究上述爭點（四）部分之結論，已足認定被告
      主張時效抗辯為有理由，原告之訴即無理由，故其餘爭點
      便無再予審究之必要。
六、從而原告依強制汽車責任保險之保險人代位權之法律關係，
    請求被告給付原告1,500,000 元及自支付命令送達翌日起至
    清償日止，按週年利率百分之五計算之利息，均為無理由，
    應予駁回。
七、本件事證已臻明確，兩造其他主張、陳述及所提證據，經審
    酌與本院前揭判斷不生影響，爰不再予贅論，併此敘明。
八、訴訟費用負擔之依據：民事訴訟法第78條。
中    華    民    國    98    年    9     月    29    日
                  民事第二庭    法  官  蔡嘉裕
正本係照原本作成。
如不服本判決，應於收受送達後20日內，向本院提出上訴狀（須
按他造當事人之人數附繕本）。
中    華    民    國    98    年    9     月    29    日
                                書記官  蘇小雅


司法院資訊處製作；財團法人民間司法改革基金會備份。
